最高法院刑事裁定　　　　　　　九十六年度台抗字第四八八號
抗　告　人　甲○○原名張玉美.
上列抗告人因違反貪污治罪條例案件，不服台灣高等法院台中分
院中華民國九十六年六月十三日駁回聲請再審之裁定（九十六年
度聲再字第八五號），提起抗告，本院裁定如下：
    主  文
抗告駁回。
    理  由
本件原裁定以：一、抗告人（即聲請人）甲○○（原名張玉美）
聲請再審意旨略稱：原確定判決無非憑證人黃錦輝、徐輝政、劉
秀鳳、徐成良等有瑕疵之證述，漠視抗告人並無指示其女劉欣宜
開立不實發票用以浮報價額之事實。惟上開有罪之確定判決，有
重要證據未為斟酌，致無從形成正確之心證，影響真實之發現，
為此依刑事訴訟法第四百二十條第一項第六款之規定，以具有「
確實之新證據」，聲請再審，理由如下：(一)、按刑事訴訟法第四
百二十條第一項第六款規定所謂發現「確實之新證據」，係指就
新證據之本身形式上觀察，毋須經調查程序，顯然可認為足以動
搖原確定判決者而言，且該項證據，事實審法院於判決前因未經
發現，不及調查斟酌，至其後始發現者而言，最高法院四十年台
抗字第二號判例要旨、同院八十五年台抗字第三０八號判決要旨
可參。(二)、本案購買筆記型電腦之統一發票上記載數量「１」，
係指「一筆交易」之意，證人李汪泰之其他發票是否亦係如此記
載，事涉抗告人是否有浮報價額之犯行，顯為足以影響原確定判
決之重要證據。原確定判決認抗告人涉犯貪污治罪條例第四條第
一項第三款浮報價額罪責，乃以「抗告人委由其女劉欣宜採購並
囑咐明日世界電腦股份有限公司苗栗北苗店（下稱明日世界北苗
店）之代理店長李汪泰開立買受人為頭屋鄉公所，品名為電腦商
品，數量為一，單價及金額均為新台幣（下同）六萬三千八百元
之二聯式統一發票一張。嗣劉欣宜將二台筆記型電腦及發票均交
予甲○○，……而於民國九十一年十一月間某日，指示徐輝政至
鄉長室，出示上開筆記型電腦中之一台及金額六萬三千八百元之
統一發票，要求不知情之徐輝政據以辦理報銷」等情為由。惟姑
不論原確定判決認定抗告人湮滅、隱匿證據部分事實，是否足以
證明本件之浮報價額事實，然李汪泰於原法院審理時證稱：系爭
統一發票是我開的，上面除了「（倫飛電腦）含軟體、電池、配
件」等字不是我寫的外，其餘「（買受人）頭屋鄉公所」、「（
品名）電腦商品」、「（數量）１」、「（單價）六萬三千八百
元」等都是我寫的。我們發票上不可能將所有的電腦零件一一列
出，我們不管幾個數量會寫數量一，所謂數量「１」是指「一筆
」交易的意思，我們慣例上都是這樣寫，並沒有人指示等語。鑑
於本案發票為重要關鍵證物，是該數量「１」究指一台抑或「一
筆交易」，實為重大影響判決之證據資料，若為一批，姑不論另
一台電腦為何人使用，此發票恐致鄉公所採購人員或會計人員有
所誤解而引發後續未依正常程序核銷、登錄，抗告人並無浮報價
額之犯行即為當然。因此，證人李汪泰所開具之其他發票即為影
響本確定判決之重要證據，本件歷審之判決未發現此重要證據且
未為斟酌。(三)、依證人李汪泰之指認，得以證明頭屋鄉公所人員
亦有參與該次電腦採購，劉欣宜並無涉及開立發票事宜，此證據
足以動搖原確定判決認定抗告人意圖為自己不法利益而浮報價額
之事實。本件確定判決理由說明：「至陪同劉欣宜至明日世界北
苗店之成年男子為何人？是否係徐輝政？證人劉欣宜證稱：我母
親甲○○只有說那是鄉公所的人，我猜他是總務云云。惟查，本
案如係總務徐輝政代為採購，其依政府採購法之相關規定辦理即
可，何以甘冒違法之責，私下由劉欣宜介紹而逕行購買。再者，
甲○○本身即欲以少報多，故已交代徐輝政由甲○○另處理本件
採購事宜，已如前認定，焉有再找總務參與購買之理？況且以甲
○○於原審法院審理時供稱其請劉欣宜採購，如前所述，綜上，
可知陪同劉欣宜之成年男子，應非總務徐輝政甚明。至該成年男
子究為何人？其與本案之關連性為何？依現存之證據資料，均無
法證明，但並不影響被告等人犯罪之成立」等語，而認無庸斟酌
前開成年男子為何人。但證人李汪泰在警詢時供稱：「我是應客
戶要求而開立的，我只記得是由當時陪同劉欣宜一起來我們店裡
的一個男性成年人付的錢，是他要求我開立統一發票的，但我不
知道他的姓名」等語，且在檢訊（檢察官偵查）時證述：「劉欣
宜先來店裡問價格，後來又來店裡一次下訂單，貨到了我們通知
他來取貨。我提到的成年男子跟劉欣宜來店裡，下單及取貨時都
有來，付款及出貨是同一天，原則上發票上的日子就是付款日子
，因為店裡每天營業結束都會作結算」等語，自上開證人李汪泰
之證述可知，倘該名成年男子確為鄉公所之總務人員（姑不論是
否為徐輝政），因該發票均由該名男子經手，劉欣宜僅係立於詢
價、介紹之立場陪同前往購買電腦，劉欣宜於原審所稱之「我只
是補簽名，並沒有拿到收據或發票」等語，即可採信；且因均係
該名成年男子所經手，劉欣宜不知或未注意該發票上記載之數量
為「１」，實為當然，本件最後事實審法院判決逕認：「如李汪
泰僅係依其交易慣例於統一發票填載『１』，何以劉欣宜明知係
替鄉公所購買，屬重要憑證，卻不加以糾正之？」乙節，顯有誤
會。另外，依政府採購法第六條第二項規定：「辦理採購人員於
不違反本法規定之範圍內，得基於公共利益、採購效益或專業判
斷之考量，為適當之採購決定。」及第十八條第四項規定：「本
法所稱限制性招標，指不經公告程序，邀請二家以上廠商比價或
僅邀請一家廠商議價。」之規定，辦理採購人員於公告金額以下
之採購，得依其適當考量選擇一家廠商議價採購，是以，本案倘
係徐輝政或其他總務人員經由劉欣宜之介紹、詢價採購，並不違
反政府採購法之規定，故本件原確定判決上開理由似難以成立。
因此，陪同劉欣宜前往採購之成年男子是否為鄉公所之人員或該
名男子是否為徐輝政，應令證人李汪泰指認，此一證據足以影響
原確定判決認定抗告人有無浮報價額。(四)、頭屋鄉公所流水號00
00000000之簽呈，並無內容不一之其他同序號之簽呈，此新證據
資料足證系爭簽呈確為九十一年所製作，並非九十二年十月間為
掩飾罪刑而製作。又本件歷審判決說明「證人彭淑姈、黃錦輝於
原審（指第一審）之證述，均證稱該簽呈係在九十二年十一月間
調查單位執行搜索前沒多久打的，黃錦輝更明確證稱係在九十二
年十月間等語。證人彭淑姈證稱：簽呈可以叫出以前的序號，更
改其內容，再加以列印等語，此與原審（第一審）函詢頭屋鄉公
所覆函之內容相符」等語，認為「買一送一簽呈，係檢調單位開
始調查時（即九十二年十月間），同案被告劉奕增（原名劉亦增
）為掩飾甲○○浮報價額犯行，要求涂鳳址交代下屬所製作無訛
」，恐有誤會。因為：(一)證人黃錦輝於偵查中供稱：「（九十一
年十一月間，你有無接受鄉長甲○○指示簽辦一紙公文，以採購
工程用傳真機及手提電腦？詳情如何請說明。提示：技士黃錦輝
簽辦請購工程用傳真機及手提電腦各乙台之簽呈影本乙紙）我的
章有交給彭淑姈保管，上面的章的確是我的，可是這個簽呈我忘
記了；（你的意思是說該簽呈是彭淑姈未經你的同意自己擬的？
）我的確沒有指示她簽辦該簽呈，至於鄉長甲○○有無指示她這
樣做我不知道；（你是否有在縣調站說因不懂電腦且不會打字，
乃請建設課約僱人員彭淑姈負責幫你繕打公文，你並置放一顆職
章由彭淑姈保管使用，蓋有你職章之採購案，都是經由彭淑姈繕
打公文，再蓋上你職章呈核，九十一年十一月間有無簽辦採購工
程用傳真機及手提電腦，你已沒有印象？）是的，我有這樣說；
（提示：技士黃錦輝簽辦請購工程用傳真機、手提電腦各乙台之
簽呈影本乙紙，為何該份簽呈均未押註日期？）該簽呈內容，該
公文並非我蓋印及簽呈的，所以我不知道。」云云，惟其卻於第
一審證述：「（提示九十二年度偵字第四四六０號(一)偵查卷第八
十八頁及第九十一頁的簽呈，這上面原子筆的黃錦輝簽名是否都
是你簽的？為何同一天要簽兩份簽呈？）是的，都是我簽的。八
十八頁的那張簽呈沒有日期，那是調查站提示的時候當天簽的，
是在九十二年十一月十一日；（那八十八頁的簽呈是何時簽的？
）忘記了。那份簽呈是由彭淑姈小姐打的。我是遵著機關首長的
指示簽的。我們這建設課主辦工程，有工程管理費，所以才由我
們這邊簽」等語，其證詞反覆，委無足取。蓋證人之記憶依時間
之久遠而有所遺忘實為常態，然上開證人黃錦輝於偵查中明確陳
述該簽呈非其經手，其不知情，卻於第一審審理時陳稱其係「遵
著機關首長之指示簽的」，其證言恐難採信。又依原確定判決，
認定該買一送一之簽呈為九十二年十月二十九日所製作，惟證人
彭淑姈於原法院審理時證稱：「在辦公室涂鳳址秘書叫我和他一
起出去，我坐他的車到體育場，到時劉奕增已在他的休旅車上等
；後來我就坐涂秘書的車回辦公室，我就把電腦提回辦公室（放
）我的桌子下，第二天徐成良就拿一張擬好稿的簽呈，叫我繕打
一遍，當作我的簽呈送出去」等語，參諸徐成良九十二年十月二
十四日向劉奕增詢問電腦開機密碼，倘該電腦確係本件筆記型電
腦，依原確定判決認為該電腦為徐成良自彭淑姈處借得，亦即上
開彭淑姈證述之「第二天」應係指九十二年十月二十四日，然本
件原確定判決之事實欄確（卻）認定該簽呈為同年十月二十九日
劉奕增要求涂鳳址儘速辦理，實有未合，顯見證人彭淑姈之供述
非無疑義。(二)本件買一送一之簽呈是否為九十一年製作的，由於
事涉抗告人主觀上確實以為系爭電腦為買一送一，並無浮報價額
之意圖，顯為本案認事用法之關鍵。簽呈即使可以叫出以前之序
號，更改其內容，重複使用，然此並不當然推論該買一送一之簽
呈即係如此加以製造。因此，有鑑於政府機關之公文書均有建檔
在案，頭屋鄉公所中是否有同一序號之不同簽呈，實為判斷上開
買一送一簽呈是否於九十二年製作之重要證物，故同一序號之不
同簽呈之「不存在」實為影響本件確定判決之重要證據；為此依
第四百二十條第一項第六款規定，聲請再審等語。二、惟按刑事
訴訟法第四百二十條第一項第六款所謂發見確實之新證據，係指
該證據事實審法院於判決前因未經發現，不及調查斟酌，至其後
始行發現者而言，若判決前已經當事人提出或聲請調查之證據，
經原法院捨棄不採者，即非該條款所謂發現之新證據，不得據為
聲請再審之原因。又刑事訴訟法第四百二十條第一項第六款所謂
確實之新證據，固非以絕對不須經過調查程序為條件，然必須可
認為確實足以動搖原確定判決，而為受判決人有利判決者為限。
若僅係他人於事後追述當時所見情形之空洞言詞，而顯然不足以
推翻原確定判決所憑之證據者，即非該條所謂確實之新證據。經
查：〔一〕聲請人上開聲請意旨(二)所指證人李汪泰所開具之其他
發票，乃足以影響本確定判決之重要證據云云，惟關於證人李汪
泰所證：「系爭統一發票是我開的，上面除了『（倫飛電腦）含
軟体、電池、配件』等字不是我寫的外，其餘『（買受人）頭屋
鄉公所』、『（品名）電腦商品』、『（數量）１』、『（單價
）六萬三千八百元』等都是我寫的。我們發票上不可能將所有的
電腦零件一一列出，我們不管幾個數量會寫數量一，所謂數量『
１』是指『１筆』交易的意思，我們慣例上都是這樣寫，並沒有
人指示」等語。原確定判決業已詳論不足採信之理由，已就證人
李汪泰所開具之其他發票詳加審酌，此一證據顯然不足以動搖原
確定判決所認定之事實，難謂係屬刑事訴訟法第四百二十條第一
項第六款之重要證據漏未審酌之情形。〔二〕上開聲請再審意旨
(三)所指陪同劉欣宜前往採購之成年男子是否為鄉公所之人員或為
徐輝政，乃足以影響原確定判決認定被告甲○○有無浮報價額之
重要證據；關於該成年男子是否鄉公所之人員或徐輝政其人，則
未命證人李汪泰指認云云。然原確定判決業已載明「甲○○於原
審法院（第一審）審理時供稱其請劉欣宜採購，可知陪同劉欣宜
之成年男子，應非總務徐輝政甚明。至該成年男子究為何人？其
與本案之關連性為何？依現存之證據資料，均無法證明，但並不
影響被告等人犯罪之成立」等語，就該男子究係何人，並不影響
抗告人應負之正犯責任，即無審究之必要，已詳予論述其理由，
顯然非屬判決前已存在，為法院及當事人所不知，因未經發現，
不及調查斟酌，而於判決後始經發現之證據甚明，且依抗告人所
指之此部分證據，尚待傳訊相關證人到庭，始能明瞭，自證據本
身之形式上觀察，亦非屬不須經調查，即可動搖原確定判決之證
據，核與刑事訴訟法第四百二十條第一項第六款所謂發現確實之
新證據亦有未合。〔三〕聲請再審意旨(四)以頭屋鄉公所中是否有
同一序號之不同簽呈，與判斷上開買一送一簽呈是否於九十二年
所製作至關重要，故同一序號之不同簽呈之「不存在」實為影響
本件確定判決之重要證據云云。惟明日世界北苗店就該款筆記型
電腦並無任何買一台送一台之優惠，換言之，二台電腦均為購買
所得，其中並無所謂贈品。此部分觀諸明日世界北苗店出貨簽收
單及銷貨明細日報表，系爭筆記型電腦一台單價為三萬一千九百
元，二台共六萬三千八百元。參以證人李汪泰於原審法院審理時
均證述其公司就該款筆記型電腦從未辦過「買一送一」的活動等
語。系爭一台筆記型電腦單價為三萬一千九百元（含營業稅一千
五百十九元），如鄉公所購買一台電腦，則發票上應填載三萬一
千九百元，而本案中系爭統一發票填載數量：１，單價：六萬三
千八百元、核銷之經費請示單上亦填載六萬三千八百元，而當時
被告張玉美（甲○○）亦僅出示一台電腦要求徐輝政辦理核銷，
顯見其故意將價格提高，以少報多甚明。另據證人彭淑姈、黃錦
輝於原審法院審理之證述，均證稱該簽呈係在九十二年十一月間
調查單位執行搜索前沒多久打的，黃錦輝更明確證稱係在九十二
年十月間等語。系爭買一送一簽呈之流水號係「0000000000」號
，辯護意旨認「０９１」代表為九十一年所製作的云云。惟證人
彭淑姈證稱：簽呈可以叫出以前的序號，更改其內容，再加以列
印等語，此與原審法院（指第一審）函詢頭屋鄉公所函覆之內容
相符，其辯解尚難憑採。本案事實上並無所謂「買一送一」優惠
之筆記型電腦之贈品，故系爭買一送一之簽呈，如照正常程序採
購、核銷，本不應存在。而該簽呈之作用，係可據為辦理財產登
記，讓該筆記型電腦成為鄉公所之財產，益徵此買一送一簽呈，
係檢調單位開始調查時（即九十二年十月間），劉亦增（劉奕增
）為掩飾張玉美（甲○○）浮報價額犯行，要求涂鳳址交代下屬
所製作無訛。聲請人以同一序號之不同簽呈之「不存在」實為影
響本件確定判決之重要證據，據為再審聲請原因，惟其所指同一
序號之不同簽呈之「不存在」，從形式上觀察，尚無從動搖有罪
判決之基礎，且本案系爭簽呈，係事實審法院判決前已存在，且
為法院所審酌，聲請人執此指為新證據，並據為再審之理由，自
難採取。綜上所述，原確定判決依相關事證綜合審酌並分別定其
取捨，本於調查所得之心證而為合理之判斷，於判決理由欄內載
明認定本件事實所憑之證據及理由，抗告人徒以前開情詞對原判
決證據取捨之職權適法行使再行爭執，並無所謂發現確實之新證
據之情事，核與刑事訴訟法第四百二十條第一項第六款再審之要
件不符；乃認本件聲請再審為無理由，予以駁回。經核原裁定於
法尚無違誤。抗告意旨略以：證人李汪泰於警詢供稱：「我是應
客戶要求而開立的，我只記得是由當時陪同劉欣宜一起來我們店
裡的一個男性成年人付的錢，是他要求我開立統一發票的，但我
不知道他的姓名」；在偵查證述：「我提到的成年男子跟劉欣宜
來店裡，是下單及取貨時都有來，付款及出貨是同一天」等語，
由上開證言可知，劉欣宜僅立於詢價、介紹之立場陪同前往購買
電腦，則證人劉欣宜於原審供稱：「我只是補簽名，並沒有拿到
收據或發票」等語，即堪採信。而發票係該名成年男子經手，劉
欣宜不知或未注意該發票記載數量為「１」，實為當然，原判決
逕認：「如李汪泰僅係依其交易慣例於統一發票填載『１』，何
以劉欣宜明知係替鄉公所購買，屬重要憑證，卻不加以糾正之？
」等語，顯有誤會。而依政府採購法第六條第二項及第十八條第
四項規定，本案倘係徐輝政或其他總務人員經由劉欣宜介紹、詢
價採購，並不違反政府採購法之規定，因此應令證人李汪泰指認
陪同劉欣宜前往採購者是否為鄉公所人員或徐輝政，其指認結果
實為影響原確定判決認定甲○○有無浮報價額之重要證據資料，
且所謂確實之新證據，本非以絕對不需經過調查程序為條件，故
原裁定駁回抗告人再審聲請，顯屬違誤云云。惟按刑事訴訟法第
四百二十條第一項第六款規定所謂確實之新證據，雖非以絕對不
需經過調查程序為要件，但亦必須可認為確實足以動搖原確定判
決而為受判決人有利之判決者為限。原裁定已就原確定判決理由
之說明，敘明該「男子」究係何人，並不影響抗告人應負之正犯
責任，即無審究之必要；而認再審意旨主張請求傳訊證人李汪泰
一節，顯然非屬判決前已存在，為法院及當事人所不知，因未經
發現，不及調查斟酌，而於判決後始經發現之證據甚明，且依聲
請人所指之此部分證據，尚待傳訊相關證人到庭，始能明瞭，自
證據之本身形式上觀察，亦非屬不須經調查即可動搖原確定判決
之證據，與刑事訴訟法第四百二十條第一項第六款所謂發現確實
之新證據未合。抗告意旨，仍執陳詞任憑己見指摘，難認為有理
由，應予駁回。又原裁定案由欄贅載本院九十六年度台上字第二
五七八號程序判決案號，附此敘明。
據上論結，應依刑事訴訟法第四百十二條，裁定如主文。
中　　華　　民　　國　九十六　年　　九　　月　二十八　日
                      最高法院刑事第十一庭
                          審判長法官  林　永　茂
                                法官  洪　文　章
                                法官  蘇　振　堂
                                法官  蕭　仰　歸
                                法官  何　菁　莪
      本件正本證明與原本無異
                                      書  記  官
中　　華　　民　　國　九十六　年　　十　　月　　三　　日
                                                      Ｅ
